臺灣高等法院刑事判決　　　　　　　　　94年度上訴字第35號
上　訴　人
即　被　告　丁○○
上列上訴人因偽造文書等案件，不服臺灣臺北地方法院91年度訴
字第1236號，中華民國93年11月30日第一審判決（起訴案號：臺
灣臺北地方法院檢察署90年度偵字第23468、23487號），提起上
訴，本院判決如下：
    主  文
原判決撤銷。
丁○○連續行使偽造私文書，足以生損害於他人，處有期徒刑壹
年拾月。
    事  實
一、丙○○（另由檢察官為不起訴處分）係鼎力印刷文具股份有
    限公司（下稱鼎力公司）之名義上負責人，其妻丁○○則為
    實際負責人，為有權管理帳務之人，自民國（下同）八十八
    年五、六月間起，丁○○以供公司週轉為由，開始向甲○○
    借款，期限多為三個月。至九十年二月間，甲○○因景氣低
    迷，擬收回借款之金額，丁○○竟基於行使偽造私文書及意
    圖為自己不法之所有之概括犯意，先於九十年三月一日，未
    經精藝賬簿紙品有限公司（下稱精藝公司）負責人乙○○（
    丙○○之兄）之同意（另由檢察官為不起訴處分），自行拿
    取盜用乙○○置於精藝公司內，真正之「精藝賬簿紙品有限
    公司」公司章及真正之「乙○○」私章各一枚，蓋印於切結
    書及支票背書共同聲明書上，以此方式偽造完成以精藝公司
    及乙○○為立切結書及支票背書共同聲明書名義人之私文書
    後，而向甲○○行使佯稱精藝公司及乙○○均與丁○○為共
    同借款人，並負連帶清償之責等語，且丁○○明知如附表一
    所示之支票，係經陳筱慧同意借票，及經王玉美、林美麗、
    林文誠、沈秀蘭等（均另由檢察官為不起訴處分）同意借票
    、換票所取得，竟為取得甲○○信任其為有相當能力清償借
    款之人，先持前開精藝公司及乙○○之印章，在上揭支票背
    面用印，偽造完成精藝公司、乙○○負支票背書人責任意思
    之私文書，隨即持附表一編號一至四十五所示之支票及如附
    表二所示經丙○○同意而由丁○○以鼎力公司名義簽發之支
    票四張（詳後述）持以行使，向甲○○擔保、借款，佯稱必
    會兌現云云，使甲○○陷於誤認上開支票均可兌現且背書均
    為實在之錯誤，而交付借款予丁○○如附表三所示金額，均
    足生損害於甲○○、精藝公司及乙○○（附表一編號一至四
    所示之王玉美為發票人之四張支票已獲付款及附表一編號二
    十至二十二所示支票係丁○○交付用以擔保，已交還丁○○
    ，均未詐欺款項）。嗣於九十年六月底，丁○○乃向甲○○
    稱：因其經濟不佳，所有支票均會退票，希望甲○○先行將
    支票自託收銀行取回，必會妥善處理云云，並另簽發如附表
    四所示以本身名義為發票人之本票四張以為擔保，甲○○乃
    將支票自託收銀行取回，惟丁○○僅於九十年七月十日匯款
    新台幣（下同）二十萬元，同年月十四日交付三十萬元，合
    計清償五十萬元，其餘均遭退票，迄未還款，甲○○始知受
    騙。
二、案經甲○○訴由臺北市政府警察局中正第一分局、乙○○訴
    由台北市政府警察局萬華分局移送台灣台北地方法院檢察署
    檢察官偵查起訴。
    理  由
壹、有罪之部分─即偽造精藝公司、乙○○之切結書、共同聲明
    書、支票背書及詐欺甲○○借款部分：
  一、上述犯罪事實，有告訴人即證人乙○○證述未授權被告丁○○於前揭支票背書、切結書、支票背書共同聲明書上蓋
      章之事實（見九十年度偵字第二三四六八號卷【以下稱Ａ
      卷】第十三頁、第十四頁、第二百二十一至二百二十二頁
      、原審九十三年五月十二日審判筆錄）；告訴人即證人甲○○證明其詐欺借款之事實（Ａ卷第九頁、第十頁、第二
      百二十至二百二十一頁、原審九十三年五月十二日審判筆
      錄），並有九十年三月一日之切結書、支票背書共同聲明
      書影本（Ａ卷第四十、四十一頁）、支票（Ａ卷第七十至
      七十六頁、八十一至一百十九頁，詳見附表一、二之備考
      欄）及退票理由單影本（詳見附表一備考欄）、本票影本
      （Ａ卷第七十七至八十頁）、匯款單影本（Ａ卷第四十七
      至六十九頁）證明被告偽造精藝公司、乙○○之背書及詐
      欺甲○○借款之事實，而上開犯罪事實亦據被告於警詢、
      偵查、原審及本院審理時供承不諱（Ａ卷第十一頁、第十
      二頁、第二百二十一至二百二十二頁、原審九十三年九月
      三十日審判筆錄參照），是依(一)證人乙○○、甲○○之證
      述及(二)九十年三月一日之切結書、支票背書共同聲明書影
      本、支票及退票理由單影本、本票影本、匯款單影本等補
      強證據皆足資擔保被告於警詢、偵查、原審審理中就前開
      犯罪事實所為上開任意性自白具有相當程度之真實性，而
      得使本院確信被告前述自白之犯罪事實確屬真實，從而依
      刑事訴訟法第一百五十六條第一項「被告之自白，非出於
      強暴、脅迫、利誘、詐欺、疲勞訊問、違法羈押或其他不
      正之方法，且與事實相符者，得為證據。」及第二項「被
      告之自白，不得作為有罪判決之唯一證據，仍應調查其他
      必要之證據，以察其是否與事實相符。」規定，本院自得
      依被告前述自白及各該補強證據認定被告確有前開犯行，
      又被告在本院稱無詐欺之犯意，然被告既偽造他人名義背
      書，使甲○○誤信為真而借予金錢，嗣後被告又未讓支票
      兌現，其有詐欺意圖甚為明確，所辯無非卸責之詞，不足
      採信。是本件事證明確，被告之犯行堪以認定。
  二、按「上訴人在支票背面偽造張某之署押，以為背書，其偽
      造支票背書，在票據法上係表示對支票負擔保責任之意思
      ，為法律規定之文書，並非依習慣表示一定用意之證明，
      而其此項行為，足以生損害於他人，故應成立偽造私文書
      罪。又其所偽造之此項署押，依法律規定，固應成立偽造
      私文書罪，但仍不失為偽造之署押，應依刑法第二百十九
      條宣告沒收。」最高法院七十年度台上字第二一六二號判
      例著有明文。查被告並非有權以精藝公司、乙○○名義為
      法律行為之人，竟未得同意，以精藝公司、乙○○名義在
      其所持有之支票上背書，並持以行使向甲○○借款，致使
      甲○○陷於錯誤而交付借款，均足以生損害於甲○○、精
      藝公司及乙○○，是核被告就「附表一編號一至四及編號
      二十至二十二」部分所為，係犯第二百十六條、第二百十
      條行使偽造私文書罪（因甲○○未被詐騙借款）；被告就
      「附表一編號五至十九及二十三至四十五」部分所為，係
      犯刑法第二百十六條、第二百十條行使偽造私文書罪、刑
      法第三百三十九條第一項詐欺取財罪。被告盜用精藝公司
      、乙○○之印章用印於前開支票、切結書、支票背書共同
      聲明書上而偽造完成精藝公司、乙○○之背書及共同借款
      之私文書之行為，係屬偽造私文書行為之一部，不另構成
      盜用印章之罪（最高法院四十四年台上字第八六四號判例
      、四十八年台上字第一二二七號判例參照），公訴人於起
      訴書之證據並所犯法條欄併引用刑法第二百十七條第一項
      偽造印文罪，容有未洽；另其偽造私文書而後行使，該偽
      造私文書之低度行為應為行使之高度行為所吸收，亦不另
      論罪（最高法院六十九年台上字第六九五號判例參照）。
      再被告先後多次行使偽造私文書、詐欺取財之犯行，時間
      緊密，犯意概括，所犯構成要件相同，均為連續犯，各應
      依刑法第五十六條規定論以一罪。另被告所犯連續行使偽
      造私文書罪與連續詐欺取財罪間，有方法、結果之牽連關
      係，應依刑法第五十五條規定，應從一重之連續行使偽造
      私文書罪處斷。
　三、原審以被告罪證明確，予以論罪科刑，固非無見，惟原判
　　　決就被告在上開支票偽造背書人精藝公司及其負責人乙○○，持以行使向被害人甲○○詐借金錢，使甲○○誤信背
　    書人同為借款人共負連帶責任，其因偽造支票背書人並持
      以行使之被害人不僅名義人精藝公司、乙○○受有損害，
      其被行使因而誤信之甲○○同屬受有損害，原判決事實及
      理由均未注及之，即有未洽。被告上訴意旨徒求輕判並給
      予緩刑，但迄未與被害人達成和解賠償損害，難認有理由
      ，惟原判決既有可議，自屬無從維持，應由本院予以撤銷
      改判，爰審酌被告明知本身經濟能力欠佳，竟未得告訴人
      乙○○同意即偽造背書、共同借款之私文書，並持向告訴
      人甲○○借款，損及他人之權益，並紊亂社會經濟秩序，
      所生危害自屬不輕，且目前均尚未與被害人達成和解，惟
      念其犯後坦承犯行，態度尚稱良好等一切情狀，量處如主
      文第二項所示之刑。偽造支票之背書、切結書及支票背書
      共同聲明書，因該支票、切結書、支票背書共同聲明書均
      為證人甲○○所有，已非被告所有，爰不諭知沒收。至其
      上盜用之印章所蓋之印文，雖為被告所盜用，然印文並非
      偽造，而係真正，與刑法第二百十九條「偽造之印章、印
      文或署押，不問屬於犯人與否，沒收之。」之規定不符，
      亦不予宣告沒收（最高法院四十八年度台上字第一一三號
      、五十一年度台上字第一０五四號判例）。
貳、不另為無罪之諭知部分─即偽造鼎力公司、丙○○背書及偽
    造鼎力公司簽發支票部分：
  一、公訴意旨另以：被告自八十八年五、六月間起以供公司週
      轉為由，開始向甲○○借款，期限多為三個月。至九十年
      二月間，甲○○因景氣低迷，擬收回借款之金額，被告竟
      基於行使偽造私文書及意圖為自己不法之所有之概括犯意
      ，未經丙○○之同意（另由檢察官為不起訴處分），自行
      拿取丙○○置於鼎力公司內之「鼎力印刷文具股份有限公
      司」之公司章及「丙○○」之私章各一枚，蓋印於切結書
      及支票背書共同聲明書等私文書，以此之方式偽造之，而
      向甲○○佯稱鼎力公司及丙○○均與被告為共同借款人，
      並負連帶清償之責等語，且被告明知如附表一所示之支票
      ，係經陳筱慧同意借票，及經王玉美、林美麗、林文誠、
      沈秀蘭等（均另由檢察官為不起訴處分）同意借票、換票
      所取得，竟為取得甲○○信任其為有相當能力清償借款之
      人，先持前開鼎力公司及丙○○之印章，在上揭支票背面
      用印，偽造鼎力公司、丙○○負支票背書人責任之意思，
      隨即持上揭支票及如附表二所示未經丙○○同意而由丁○○以鼎力公司名義簽發之支票四張，向甲○○擔保、借款
      ，佯稱必會兌現云云，使甲○○陷於誤認上開支票均可兌
      現且背書均為實在之錯誤，而交付借款予被告如附表三所
      示金額，並足生損害於鼎力公司及丙○○等語。因認被告
      另犯刑法二百零一條第一項偽造有價證券罪嫌（檢察官起
      訴書於所引之論罪法條雖未論及，惟於起訴書之犯罪事實
      欄已有記載，並經公訴人於九十年九月三十日當庭補充，
      自應予審理）及同法第二百十六條、第二百十條之行使偽
      造私文書罪嫌。
  二、公訴人認被告有此部分之犯行，無非以證人丙○○、甲○○之證述及九十年三月一日之切結書、支票背書共同聲明
      書影本、支票及退票理由單影本、本票影本、匯款單影本
      等資為論據。惟據被告於原審矢口否認上開犯行，辯稱：
      我是鼎力公司之實際負責人，有權管理帳務、開立支票等
      語。
  三、按被告以外之人於檢察事務官、司法警察官或司法警察調
      查中所為之陳述，與審判中不符時，其先前之陳述具有較
      可信之特別情況，且為證明犯罪事實存否所必要者，得為
      證據，刑事訴訟法第一百五十九條之二亦定有明文。依上
      開規定，被告以外之人於審判外之陳述例外地具有證據能
      力之要件為(1)被告以外之人於檢察事務官、司法警察官或
      司法警察調查中所為之陳述。(2)該陳述與審判中之陳述不
      符。(3)該陳述具有較可信之特別情況。(4)該陳述須為證明
      犯罪事實存否所必要。查證人丙○○於警詢、偵查時係供
      陳：被告以鼎力公司及我名義去背書、簽訂切結書等行為
      都是被告擅自進行，未事前經過我的同意等語（見Ａ卷第
      十六頁反面、第十七頁正面、第二百二十二頁背面、第二
      百二十三頁正面）；再於原審審理時供述：「（問：公司
      自從你太太實際經營以後，公司的大、小章誰在保管？）
      答：都放在公司裡面。」、「（問：既然這樣子，你沒在
      公司負責經營，公司業務都是被告在經營，而且公司大、
      小章都放在公司裡面，誰有權利可以使用公司的大、小章
      ，對外發生法律行為？）答：應該就是被告沒有錯。」、
      「（問：你有無將鼎力公司簽印鑑章交給被告使用？）答
      ：因為公司給他經營，所以大、小章就交給她。」、「（
      問：你有授權被告可以簽發鼎力公司的支票使用？）答：
      公司我交給她經營，她簽支票去支應一些貨款，我認為是
      天經地義。」、「（問：你授權被告使用公司的印鑑章，
      有無指定用途？）答：我們是夫妻，公司給他做，我很信
      任，事先沒有講說什麼情況可以用，什麼情況不能用。」
      、「（問：你有無授權他可以用支票去外面借錢？）答：
      這是壹個信任關係，我沒有特別跟他交代這樣的事情。」
      等語（見原審九十三年六月十六日審判筆錄）。基此，證
      人丙○○於警詢、偵查時之供述符合上開(1)、(2)之要件，
      且依其供述之內容，為證明本件犯罪事實存否所必要，即
      符合上開(4)之要件。因此，證人丙○○於警詢、偵查時之
      供述是否得例外地作為證據使用，其關鍵在於(3)是否具有
      較可信之特別情況。而所謂的「較可信之特別情況」係指
      先前陳述之背景具有特別情況，而使其較審判中之陳述為
      可信時，即例外地賦予證據能力。至於是否先前陳述之背
      景具有特別情況，則需斟酌個案不同之情形具體認定之。
      原審認應依據陳述人於警詢、偵查及原審審理所為陳述時
      之「外部情況」即須依據陳述人之觀察、記憶、表達是否
      正確，及陳述人有無虛偽陳述之動機而加以綜合決定陳述
      人於警詢、偵查或原審審理所為陳述何者較具有可信性決
      定之。據此審酌：依證人丙○○於警詢、偵查時之證述，
      證人丙○○對於「授權被告為法律行為」之意義並不甚了
      解，並其訊問之方式是否有因誘導而產生誤認之可能，亦
      非無疑；且其於警詢、偵查所為之供述，內容均極為簡要
      ，透過該等筆錄內容所呈顯之表達亦均非明晰；再證人丙○○於審判時之供述，並無任何證據證明在警詢、偵查後
      有遭受被告以親情請託或經權衡利害得失後而為迴護被告
      之特別情事，因認證人丙○○於警詢、偵查時之供述並不
      具有「較可信之特別情況」，而與刑事訴訟法第一百五十
      九條之二所示要件不符，自不得例外地作為證據使用。準
      此，依前開證人丙○○於原審審理之證詞，自難認被告並
      未取得丙○○授權而無權利以鼎力公司、丙○○名義背書
      及以鼎力公司名義開立支票。
  四、再公訴人所舉之其他證據─證人甲○○之證述、九十年三
      月一日之切結書、支票背書共同聲明書影本、支票及退票
      理由單影本、本票影本、匯款單影本等僅能證明被告有以
      鼎力公司、丙○○名義背書及以鼎力公司名義開立支票之
      事實，但上開證據均無法證明被告未取得丙○○之同意即
      以鼎力公司、丙○○之名義背書及以鼎力公司名義開立支
      票之事實，附此敘明。
  五、綜上所述，公訴人所提之前開證據，並無從使本院為有罪
      之確信，是被告所辯其未為右開犯行等語，應可信憑，此
      外，本院復查無其他積極證據足認被告有何偽造有價證券
      及行使偽造私文書等之犯行，是不能證明被告此部分之犯
      罪，惟公訴人認此部分與前開論罪科刑部分有裁判上一罪
      之連續犯及牽連犯關係，原審因而不另為無罪之諭知，經
      核於法亦無不合。
據上論斷，應依刑事訴訟法第369 條第1 項前段、第364 條、第
299 條第1 項前段，刑法第56條、第216 條、第210 條、第339
條第1 項、第55條，罰金罰鍰提高標準條例第1 條前段，判決如
主文。
本案經檢察官洪泰文到庭執行職務。
中　　華　　民　　國　　94　　年　　2 　　月　　2 　　日
                  刑事第十庭　審判長法　官　陳　正　雄
　　　　　　　　　　　              法　官　許　錦　印
　　　　　　　　　　　              法　官　黃　金　富
以上正本證明與原本無異。
如不服本判決，應於收受送達後十日內向本院提出上訴書狀，其
未敘述上訴之理由者並得於提起上訴後十日內向本院補提理由書
（均須按他造當事人之人數附繕本）。
                                    書記官　江　釆　廷
中　　華　　民　　國　　94　　年　　2 　　月　　2 　　日
附錄：本案論罪科刑法條全文
中華民國刑法第210條：
偽造、變造私文書，足以生損害於公眾或他人者，處五年以下有
期徒刑。
中華民國刑法第216 條：
行使第二百十條至第二百十五條之文書者，依偽造、變造文書或
登載不實事項或使登載不實事項之規定處斷。
中華民國刑法第339條第1項：
意圖為自己或第三人不法之所有，以詐術使人將本人或第三人之
物交付者，處五年以下有期徒刑、拘役或科或併科一千元以下罰
金。
